【裁判字號】    90,保險簡上,14
【裁判日期】    920307
【裁判案由】    給付保險金
【裁判全文】
臺灣高雄地方法院民事判決  九十年度保險簡上字第一四號
    上  訴  人    甲○○
    訴訟代理人    邱超偉  律師
                  石繼志  律師
    被上訴人      國泰人壽保險股份有限公司
    法定代理人    乙○○
    訴訟代理人    李明益  律師
    複  代理人    啟夫律師
右當事人間請求給付保險金事件，上訴人對於中華民國九十年九月二十日本院高雄簡
易庭九十年度雄保險簡字第一０號第一審簡易判決提起上訴，本院判決如左：
    主  文
上訴駁回。
第二審訴訟費用由上訴人負擔。
    事實及理由
一、上訴人起訴主張：上訴人之夫蔡飛男於七十七年間向被上訴人投保「國泰一、二
    、三增值年金養老保險」（下稱系爭保險契約），保險金額為新台幣（下同）三
    十萬元，指定原告為身故保險金之受益人，蔡飛男於八十九年九月九日晚間七時
    許在高雄市○○區○○路六三五巷十三號住處浴室洗澡時，不慎跌倒引發腦溢血
    經送醫不治死亡，被上訴人應依上開保險契約第十二條約定，給付意外傷害身故
    保險金一百二十六萬元，詎被上訴人僅依上開保險契約第十一條約定給付疾病死
    亡保險金八十四萬元，上訴人爰依上開保險契約約定請求被告給付差額四十二萬
    元及法定遲延利息。
    於本院補陳：
  (一)系爭保險契約第十二條有關意外傷害事故身故給付之特約條內容係依財政部所頒
    之傷害保險示範條款而來，而依財政部之解釋為(1)所謂外來，是限度引起事故之
    原因出自外來，而非內在。其目的是在排除內發病症所致成之結果。(2)所謂急劇
    是指事故的原因出於突發，而經年累月積壓而成。其目的在排除自然原因（如酒
    精中毒）所發生之事故。(3)所謂偶然，是指事故之發生，出於意料之外或不可預
    期。其目的在排除因故意行為︵如自殺、自殘）所致成之傷害結果。(4)所謂身體
    之傷害，是指肉體的損傷、殘廢與死亡。其目的是在排除精神上的障礙（如精神
    痛苦或憂鬱症）。依此解釋可知所謂意外事故，係指非所預期之偶發事故，且因
    遭遇外來突發之事故，應係相對於內在自發事故；而內在自發原因之傷亡應係指
    器官老化、疾病及細菌感染而言，外在突發原因之事故則為內在自發原因以外之
    一切事由，故事故如不屬內在自發原因所致者，即均屬外在突發原因，而應在意
    外傷害保險之承保範圍內，是除內發之疾病所致之死亡外，一切因外在因素所引
    起之死亡均屬意外死亡，而外來突發劇烈之意外事故，即指事故之原因出自外來
    ，且係突發，而其發生叉係出乎意料之外或不可預期者而言，又所謂傷害，不僅
    指身體外部之傷害，身體內部生理機能之傷害亦包括在內。蔡飛男係在浴室洗澡
    發生意外，家人聽聞呻吟聲，才發覺其倒於浴室，將之緊急送醫時已呈死亡狀態
    ，經專業醫師之診斷，已確認蔡飛男非因疾病死亡，乃填病歷摘要請法醫相驗，
    而在法醫之專業鑑定下，亦明確於相驗屍體証明書中勾選意外死，而非病死或自
    然死，其直接引起死亡之傷害則為腦溢血，因此蔡飛男之死亡係屬外來突發之意
    外事故自無疑義，蔡飛男於家人發現時係倒在浴室，客觀上係跌倒所致意外，上
    訴人既已充分舉証証明，被上訴人若主張係因疾病致死亡，就此對被上訴人有利
    之權利障礙事由，自應由被上訴人負舉証責任。
  (二)又腦溢血本身係症狀非為疾病，故腦溢血係屬身體內部之體傷自無疑義。再腦溢
    血引發之原因不一，有可能係疾病、或碰撞跌倒、他殺等，因此蔡飛男致死之腦
    溢血症狀，既非由疾病所引起，則自屬外來之意外所致，再者，因碰撞、跌倒所
    引致之腦溢血症狀非必然有外傷存在，因頭骨內之腦部本即較脆弱，因此因碰撞
    、跌倒撞及頭部，雖無外傷，但因而引致腦震盪或腦溢血亦時有所見，故蔡飛男
    無外傷非表示無遭遇外來傷害之可能。況蔡飛男險人生前身體健康，並無任何足
    引起腦溢血之既往病史，是被上訴人若無法証明蔡飛男係因疾病致死，則其死亡
    之意外，自屬外來突發且係直接且單獨之原因。被保險人蔡飛男確係因外來突發
    之意外事故致死，符合保險合約第十二條之要件，上訴人自得請求給付保險金。
  (三)証人即法醫到庭陳述相驗被保險人死因之過程，已再明確證明被保險人係因意外
    死亡，而其判斷之理由係依據家屬告知被保險人生前無任何疾病病史，及被保險
    人之身體確無任何疾病引發之徵兆加以証人醫學上之專業判斷，而得之結論。雖
    証人亦懷疑被保險人係因死亡當天外出遊玩，可能過於勞累而死，惟若如此則太
    過勞累引致死亡事故亦係屬外來突發之意外事故，而非疾病之內在自發事故，與
    保險約款意旨相符，符合請求保險給付之要件。
    並聲明：求為判決(一)原判決廢棄。(二)被上訴人應給付上訴人肆拾貳萬元，及自起
    訴狀繕本送達翌日起至清償日止，按年息百分之五計算之利息。
二、被上訴人則以：本件傷害保險附約條款之規定，被保險人於本特約有效期間內，
    因遭遇外來突發的意外傷害事故（指非由疾病引起之外來突發事故），並以之為
    直接且單獨原因，自意外傷害事故發生之日起一百八十日以內死亡者，按特約給
    付保險金，而所謂外來之事故，應係指來自自身以外之事故而言，該傷害保險意
    外死亡給付特約條款，有別於主保險契約以被保險人之死亡而不論其原因為自然
    死亡或意外死亡即行給付者不同，故其範圍自應從嚴認定，否則即無另行附加傷
    害保險之必要，另保險契約之意外事故與一般人之觀念所指之意外係泛意料之外
    之基本概念不同，是依舉證責任分配原則，應由上訴人須對保險事故之原因負舉
    證責任。台灣高雄地方法院檢察署相驗屍體證明書雖載明意外死，惟亦於死亡原
    因處載明係腦溢血致死（即係因被保險人內發性疾病所引發之死亡），兩相矛盾
    ，僅憑證明書不能證明蔡飛男之死亡係非由疾病引起之外來突發事故所造成。況
    蔡飛男之妻及子在警訊時指蔡飛男係在自宅浴室洗澡時突然覺得身體不適而上床
    休息，家人發現而送醫，可證男係因腦溢血而病故非屬意外。依證人即相驗之法
    醫洪富雄所述引發腦溢血之原因可大別為碰撞、趺倒、他殺或內發性疾病等項，
    本件死亡既無他殺嫌疑，且衡諸常理，倘被保險人生前曾有碰撞或跌倒之情，理
    應會留存外傷，被保險人既無任何外傷，應可排除被保險人之腦溢血係碰撞或跌
    倒或他殺所引起，足徵被保險人係因內發性疾病所引起之腦溢血而致死，非屬意
    外死亡，相驗屍體證明書記載意外死亡顯不足採；死者生前縱無任何就診之病歷
    ，亦不得推論死者生前即未曾罹患任何疾病（本身未察覺而未求診）。
    於本院補陳：
  (一)依系爭保險契約第十二條約款係屬特殊身故事由，被保險人需因遭遇外來突發的
    意外傷害事故方為理賠給付條件，若結果出於內在自我之情形（如內發性疾病）
    ，縱係突發者，仍非約定之意外傷害或死亡，該意外傷害事故身故保險金給付條
    款，乃有別於一般身故保險金給付條款以被保險人發生死亡結果即行給付，而不
    論其原因為何，故其範圍自應從嚴認定，否則即無另行就意外死亡情形約定之必
    要；上訴人主張蔡飛男因洗澡時不慎跌倒而引致腦溢血意外死亡，係以相驗屍體
    證明書記載為據，惟證人即法醫洪富雄證稱相驗時屍體並無外傷，足認上訴人所
    謂因洗澡時不慎跌倒而引致腦溢血，不足採信；上訴人既無法證明蔡飛男之死亡
    係系爭保險契約所約定遭遇外來突發之意外觴害事故所致，被上訴人自無給付意
    外傷害事故身故保險金之義務。衡諸常理，倘蔡飛男生前曾有碰撞或跌倒之情，
    且嚴重到導致腦溢血，理應留有外傷，惟蔡飛男死亡時並無任何外傷，是本件應
    可排除蔡飛男之腦溢血係碰撞或跌倒所引起。
  (二)榮總來函附患者蔡飛男之病歷資科查詢表載明「家屬表示病患於洗完澡後向家屬
    表示，雙腿無力行走，家屬即送醫急救．．．病歷記載病患身體無明顯外傷，故
    意外跌倒導致顱內出血的可能性較低」，足徵蔡飛男係於洗完澡後，躺在臥室床
    上時因身體不適而引發腦溢血。
    並聲明：求為判決駁回上訴。
三、上訴人主張訴外人蔡飛男生前投保被上訴人之國泰一二三增值年金養老保險，保
    險契約第十二條約定被保險人於契約有效期間內，因遭遇外來突發的意外傷害事
    故，並以此意外傷害事故為直接且單獨原因，且於事故發生後一百八十日內死亡
    者，被上訴人應給付三倍意外傷害事故身故保險金，其後蔡飛男於前揭保險契約
    有效期間之八十九年九月九日死亡，被上訴人已理賠因疾病死亡之理賠金八十四
    萬元等事實，業據提出法醫參考病歷摘要、相驗屍體證明書、國泰人壽契約狀況
    一覽表、給付收據、存證信函、函等為證，且為被上訴人所不爭執，自應認為真
    實。是本件兩造爭執要點為：被保險人蔡飛男之死亡是否合於本件保險契約附約
    所稱之「意外傷害事故」，上訴人得否依保險契約第十二條約定請求因意外死亡
    之身故保險金？經查：
  (一)本件被保險人蔡飛男於事故發生後經家屬送行政院國軍退除役官兵輔導委員會高
    雄榮民總醫院急救，其病歷記載：「病患蔡飛男於八十九年九月九日晚上，由家
    屬陪同送到院急診室，於送醫途中失去意識，到院時已無脈搏及自發性呼吸。家
    屬表示病患於洗完澡後向家屬表示，雙腳無力行走，家屬即送醫急救。到院後立
    即進行急救處理，但最後仍宣布急救無效。依據當時病歷記載，無法得知病患無
    心跳呼吸而送醫急救之原因，雖然無法排除腦溢血之可能，但仍須以法醫解剖之
    認定為準。病歷記載病患身體無明顯外傷，故意外跌倒導致顱內出血的可能性較
    低，但此種可能性仍無法完全排除，尚待法醫進一步查明。」等語，有該院九十
    一年九月十九日高總行字第０九一０００九０八二號函及所附病歷資料查詢函覆
    表附於本院卷內可佐，是依該病歷所載，被保險人家屬於被保險人送醫急救時，
    未提及被保險人有跌倒之情，以供醫生作立即急救之研判，故被保險人是否確因
    在浴室跌倒受傷致腦溢血，其可能性已甚低；再參以上訴人即蔡飛男之妻甲○○
    於高雄市政府警察局三民第二分局鼎金派出所訊問時稱：「我先生於八十九年九
    月九日十四時左右和我兒子蔡百昌一同至屏東遊玩，大約在同日十九時左右返回
    家中後至二樓浴室洗澡，當時我在一樓看電視，突然聽到一聲”喲我很痛苦”後
    ，我就叫我兒子上樓叫我先生吃飯，結果看到我先生倒在臥室上痛苦呻吟，我
    急忙幫他按摩，並請託鄰居開車載我先生至榮總醫院急救．．」，於偵查中亦陳
    稱：伊聽見有人呻吟聲馬上去看，而發現蔡飛男有些不對，馬上請鄰居幫忙送醫
    等語，蔡飛男之子蔡百昌於偵查中亦稱：當時有去叫蔡飛男吃飯，其母發現蔡飛
    男不對等語（台灣高雄地方法院檢察署八十九年相字第一四八八號相驗卷內筆錄
    ），均未及蔡飛男有於浴室跌倒之情，以供作檢察官、法醫相驗時之參考、判
    斷，益證蔡飛男於八十九年九月九日之時確無因意外跌倒而導致身體不適之情，
    否則上訴人及蔡飛男之子蔡百昌為何於送醫急救時未提及是否蔡飛男有意外跌倒
    情形，以提醒急救醫師於施救時併為注意，且事後於警訊及偵查中亦未提及蔡飛
    男有意外跌倒之情形，而迭稱蔡飛男係因在床上痛苦呻吟，足認蔡飛男本件死亡
    原因確非因意外跌倒而導致腦溢血送醫甚明。
  (二)又本件蔡飛男死亡之原因，雖台灣高雄地方法院檢察署會同法醫相驗結果，於相
    驗屍體證明書上記載死亡方式為意外死，但亦同時載明直接引起死亡之疾病或傷
    害原因為腦溢血，而依負責相驗之法醫洪富雄到庭所證「是因為當初家屬表示沒
    有任何疾病的病史，所以我們才推斷引發腦溢血的原因是因為意外，而非疾病所
    致，但是如果要確實分析引發腦溢血的原因還是需要透過解剖的方式，所以當日
    與檢察官討論的結果才以意外表示」（九十一年七月二十三日準備程序筆錄）、
    「我們會同檢察官檢驗屍體一定會詳細檢驗屍體確定如果沒有外傷時就不會在驗
    斷書上做任何記載，如果屍體外觀有外傷，我們一定會在驗斷書上作明確記載，
    本件也一樣，沒有例外，因為本件驗斷書是空白，所以表示當時檢驗屍體沒有外
    傷」等語（九十二年一月十七日準備程序筆錄）及高雄榮民總醫院急救病歷亦載
    為身體無明顯外傷已如前述，已難認被保險人係因意外跌倒導致腦溢血；況衡情
    如因被保險人蔡飛男確因意外跌倒導致腦溢血，不可能於腦部或身體外觀上完全
    無任何外傷之跡象；顯見被保險人蔡飛男因腦溢血死亡事件，並非因意外跌倒所
    導致，不符上開前揭國泰一二三增值年金養老保險契約第十二條約定之意外條款
    自明，上訴人主張本件符合保險契約之意外死亡事故尚屬無據。
四、按當事人主張有利於己之事實，就其事實有舉證責任，民事訴訟法第二百七十七
    條定有明文。本件系爭保險契約第十二條約定「被保險人於本契約有效期間內，
    因遭遇外來突發的意外傷害事故，並以此意外傷害事故為直接且單獨原因，自意
    外傷害事故發生之日起一八０日以內身故時，本公司按身故當年保險金額的三倍
    給付意外傷害事故身故保險金。」，並非以被保險人有死亡之事實，上訴人即應
    給付該條款所約定之保險金，而是以被保險人因遭遇外來突發的意外傷害事故，
    而身體蒙受傷害且該意外傷害事故所造成之身體傷害為造成被保險人死亡之單獨
    且直接之原因，上訴人始依該條款負給付保險金之責任。本件被保險人蔡飛男既
    非因意外跌倒導致腦溢血死亡，與前揭意外傷害事故身故保險金約定之意外條款
    不符；而上訴人復未能就蔡飛男係因意外跌倒或其他意外事故導致腦溢血為舉證
    ，是蔡飛因之死亡事故既非屬系爭保險前揭條款約定之所謂意外事故所直接單獨
    引起之原因而造成，被上訴人依約即不負給付該部分保險金之義務，從而本件上
    訴人依系爭保險契約第十二條約定之內容請求被上訴人應給付四十二萬元及自原
    審起訴狀繕本送達翌日起至清償日止，按年息百分之五計算之利息，依法即屬無
    據，原審認事用法尚無違誤，應予維持，上訴意旨指摘原判決不當，求予廢棄改
    判，為無理由，應予駁回其上訴。
五、本件為判決基礎之法律關係已臻明確，兩造其餘之攻擊防禦方法核與判決結果不
    生影響，毋庸一一論列，併此敘明。
據上論結：本件上訴為無理由，爰依民事訴訟法第四百三十六條之一第三項、第四百
四十九條第一項、第七十八條，判決如主文。
中      華      民      國    九十二    年      三      月    七      日
                              臺灣高雄地方法院民事第五庭
~B審判長法官  黃蕙芳
~B法      官  黃宏欽
~B法      官  林玉心
右為正本係照原本作成。
本判決不得上訴。
中      華      民      國    九十二    年      三      月    七      日
~B法院書記官  陳家宏


司法院資訊處製作；財團法人民間司法改革基金會備份。
